【裁判字號】    97,苗簡,208
【裁判日期】    980630
【裁判案由】    分割共有物
【裁判全文】
臺灣苗栗地方法院民事簡易判決         97年度苗簡字第208號
原      告  甲○○
訴訟代理人  張智宏律師
被      告  乙○○
            丙○○
            己○○
上 列 1 人
訴訟代理人  丁○○      住同上
上 列 3 人
共      同
訴訟代理人  江錫麒律師
複代理人    黃淑齡律師
            庚○○      住苗栗縣苗栗市○○路1162號
被      告  戊○○      住苗栗縣苗栗市○○里○○鄰○○路63
上列當事人間因請求分割共有物事件，本院於民國98年6 月30日
言詞辯論終結，判決如下：
    主  文
兩造共有坐落苗栗縣西湖鄉○○段第194 之1 地號土地，應予分
割：如附圖即苗栗縣銅鑼地政事務所民國98年6 月土地複丈成果
圖（2/2） 所示194-1 （1） 部分面積0.3227公頃及194-1 （2
）部分面積0.3148公頃分由被告丙○○及被告乙○○按被告丙○○應有部分6375分之3227、被告乙○○應有部分6375分之3148之
比例保持共有；194-1 （3） 部分面積0.2650公頃及194-1 （5
）部分面積0.0331公頃分由原告甲○○及被告戊○○按原告應有
部分2981分之331 、被告戊○○應有部分2981分之2650之比例保
持共有；194-1 （4） 部分面積0.0331公頃分由被告己○○取得
，194-1 （6） 部分面積0.0635公頃由兩造依附表所示之比例保
持共有。
訴訟費用由兩造按附表所示比例負擔。
    事實及理由
一、原告起訴主張略以：坐落苗栗縣西湖鄉○○段第194 之1 地
    號土地，地目為田，面積為10,430平方公尺土地，（以下簡
    稱：「系爭土地」）為兩造所共有，兩造之應有部分如附表
    所示。茲因兩造間無不分割之約定，且無法達成分割協議，
    爰依民法第823 條規定訴請准予分割共有物，並聲明主張應
    依苗栗縣銅鑼地政事務所民國98年6 月土地複丈成果圖（1/
    2） 所示之分割方案分割共有物。
二、被告方面略以：主張依如主文第1 項所示分割方案分割系爭
    土地等語。
三、按共有物之各共有人，除因物之使用目的不能分割或契約訂
    有不分割之期限外，得隨時請求分割，民法第823 條第1 項
    定有明文（98年1 月23日修正之新法尚未生效）。查原告主
    張系爭土地為兩造所共有，目前為耕種狀態，應有部分比例
    如附表所示等事實，業據其提出土地登記謄本、地籍圖謄本
    等件為證，並為被告所不爭執，應堪信為真實。次按：「每
    宗耕地分割後每人所有面積未達0.25公頃者，不得分割。但
    有下列情形之一者，不在此限：四、本條例中華民國89年1
    月4 日修正施行前之共有耕地，得分割為單獨所有」，農業
    發展條例第16條第1 項第4 款定有明文，而系爭土地於89年
    1 月4 日前即屬共有，故得予分割。又兩造間就系爭土地並
    未訂有不分割之特約，系爭土地亦無因使用目的而不能分割
    之情形，揆諸前揭法條規定，各共有人自得隨時請求分割共
    有物，而兩造間就系爭土地之分割方法既未能達成協議，則
    原告訴請法院裁判分割系爭土地，即無不合，應予准許。
四、再按：「甲、乙、丙、丁4 人對於民國89年1 月4 日前取得
    並保持共有之農業發展條例（下稱農發條例）第3 條第11款
    所定之耕地（下稱系爭耕地）訴請分割時，分割方案如下：
    耕地分割為A 、B 、C 、D 四筆，其中A 部分分歸甲所有，
    B 部分分歸乙所有、C 部分分歸丙、丁二人保持共有，而D
    部分保留供道路使用，仍由甲、乙、丙、丁保持共有，上述
    分割方案是否與農業發展條例之規定相牴觸？地政機關可否
    以違反耕地分割執行要點第11條第2 項之規定，而不予以登
    記？審查意見：（一）本題與95年度法律座談會民事類第12
    則類似，可供參酌，研討結果同採甲說。（二）地政機關拒
    絕登記，如何救濟，為屬另一問題。甲說：依農業發展條例
    第16條第1 項第4 款、第2 項之規定，僅對於分割後之宗數
    ，不可超過共有人數為限制，並未對分割後之各筆土地是單
    獨所有，或保持共有等加以限制；復就文義解釋而言，本條
    例第16條第1 項但書第4 款既謂『得』分割為單獨所有，而
    非『應』分割為單獨所有，解釋上自不能排除受訴法院就共
    有物之某部分酌定維持共有關係之分割方案。況裁判分割共
    有物事件，本質上為形式形成之訴，受訴法院應依衡平法理
    ，審酌公共利益及共有人之利益或部分共有人仍願維持其共
    有關係時，得就共有物之一部維持共有，而依題旨D 部分係
    保留以供通行，顯屬共有人所必須，且符合公共利益，於分
    割後之宗數未逾共有人數之情形下，自應准予分割，並持以
    向地政機關登記，否則一部共有人所分得耕地恐將因欠缺與
    公路之聯絡而形成袋地，委責由當事人另行約定通行道路，
    徒增民怨（臺灣高等法院暨所屬法院95年法律座談會民事類
    提案第12號，亦為相同之意旨）。則耕地分割執行要點第11
    條第2 項規定：『依前項規定（即農發條例第16條第1 項第
    3 、4 款）辦理分割者，其分割後之耕地不得有全體繼承人
    或全體共有人維持共有之情形』，顯已逾越農發條例之規定
    ，增加法律所無之限制，不足以拘束法院，從而地政機關亦
    不得以違反耕地分割執行要點第11條第2 項之規定，而不予
    以登記甚明」（臺灣高等法院暨所屬法院96年11月28日96年
    法律座談會民事類提案第17號參照）。
五、經查：
（一）苗栗縣銅鑼地政事務所98年6 月土地複丈成果圖（1/ 2）
      及（2/2） 所示之分割方案（見卷第213 、214 頁），分
      別為原告及被告所提出之分割方案（見卷第220 、221 頁
      ）。
（二）本院於97年12月5 日囑託苗栗縣銅鑼地政事務所測量系爭
      土地上之既有道路，該所測繪之複丈成果圖附於卷第113
      頁，其所示系爭土地上既有道路之面積為427.92平方公尺
      ，兩造所提方案之194-1 （6） 部分均包含此部分，並均
      主張由兩造依應有部分比例保持共有，以利系爭土地對外
      通行之利用，應屬可採。
（三）兩造提出之方案，原告及其子即被告戊○○之分得部分，
      原告及被告戊○○均陳明願意保持共有；而被告丙○○及
      乙○○之分得部分，亦陳明願保持共有等語（見卷第201
      、202 頁背面、第221 頁），故本判決分割後之宗數為4
      筆，並非6 筆，尚無上開二方案之複丈成果圖左方說明欄
      第三項所稱之分割筆數超過共有人數之情形，故仍得分割
      。又兩造之前述分割方案，於分割後仍有保持共有之情形
      ，亦均符合前述臺灣高等法院暨所屬法院96年11月28日96
      年法律座談會民事類提案第17號之研討結果及審查意見，
      故均屬適法。
（四）兩造之方案，僅有194-1 （6） 部分是否向東方延伸之不
      同（見卷第200 頁），為尊重兩造意願、避免裁判分割系
      爭土地後須另行大量移除地上作物，本院宜在兩造之分割
      方案中擇一採用。依被告所主張之苗栗縣銅鑼地政事務所
      98年6 月土地複丈成果圖（2/2） 所示分割方案，被告丙○○與被告乙○○所合併取得之土地，已有194-1 （6）
      之部分對外通行，該方案所示之194-1 （6） 部分，與現
      場既有道路情形相符，此有本院勘驗筆錄及照片可稽（見
      卷第200 、202 、206 頁），已足供上開合併取得土地之
      使用，然依原告所主張之分割方案，其中194 -1（6） 之
      狹長型道路部分，仍繼續向東延伸至系爭土地與苗栗縣西
      湖鄉○○段第194 之3 地號之東側界址，原告所持之理由
      ，無非以：此係為供其所有之上開第194 之3 地號土地對
      外通行之用等語（見卷第221 頁），並提出該筆土地之土
      地登記簿謄本附卷可稽（見卷第17、18頁）。惟查：上開
      第194 之3 地號土地，依原告所提出之地籍圖（見卷第22
      8 頁），已有相當寬之道路對外通行，而其地目為田，使
      用分區為特定農業區（見卷第17頁），其何以需有更寬之
      道路對外通行，亦未見原告舉證以實其說。再者，即使上
      開第194 之3 地號土地需有較寬之道路對外通行，亦屬原
      告個人利益之事項，與系爭土地之其他共有人無關，原告
      卻於其主張之上開方案，要求擴大系爭土地全體共有人分
      割後仍保持共有之194-1 （6） 範圍，用以滿足其個人利
      益需求，顯然對其他共有人並不公平，自難採納，一般實
      務見解，例如：臺灣高等法院臺中分院97年度上字第313
      號判決認：「上訴人徒稱其如能分得C 部分土地，與其所
      有他筆土地相連使用，較能使地盡其利云云，自不足採」
      ，亦不考量共有人所有鄰地之利用關係，故應以被告所主
      張之前述分割方案，較為公平可採，爰判決如主文第1 項
      所示。
（五）至於被告乙○○所稱194-1 （2） 、194-1 （3） 分割線
      之北端係不適於耕作之爛地等語（見卷第222 頁），然本
      院已依其主張之分割方案分割系爭土地，已如前述，且被
      告乙○○此部分所言縱屬實在，今採行被告之分割方案，
      幾乎系爭土地之全體共有人，均蒙受該爛地之不利益，不
      特被告乙○○一人，因此本判決所採行之分割分案，並無
      對被告乙○○特別不公之處。
六、末按分割共有物之訴，兩造間本可互換地位，本件原告起訴
    雖於法有據，但被告等人之應訴，實因訴訟性質所不得不然
    ，故所為抗辯自為伸張或防衛權利所必要，是以本院認本件
    之訴訟費用應由兩造各按應有部分之比例分擔，始為公允，
    爰判決如主文第2項所示。
七、訴訟費用負擔之依據：民事訴訟法第80條之1。
中    華    民    國    98    年    6     月    30    日
                  民事庭法  官  伍偉華
以上正本係照原本作成。
如對本判決上訴，須於判決送達後20日內向本院提出上訴狀。
                        書記官  黎東成
中    華    民    國    98    年    6     月    30    日
附表：
被告乙○○：10000 分之3250。
原告甲○○：10000 分之342。
被告丙○○：10000 分之3330。
被告己○○：10000 分之342。
被告戊○○：10000 分之2736。


司法院資訊處製作；財團法人民間司法改革基金會備份。
